臺北高等行政法院判決
　　　　　　　　　　　　　　　　　　 95年度訴字第03620號
　　　　　　　　　　　　　　　.
原　　　告
即反訴被告　甲○○
訴訟代理人　劉志鵬　律師
　　　　　　李元德　律師
　　　　　　黃俊凱　律師
被　　　告
即反訴原告　臺北市政府
代　表　人　乙○○市長）住同.
訴訟代理人　蔡進良　律師
　　　　　　趙佑全　律師
上列當事人間因拆遷補償事件，原告不服內政部中華民國95年8
月30日台內訴字第0950116950號訴願決定（案號：0000000000）
，提起行政訴訟，被告對之提起反訴。本院判決如下：
　　主  文
訴願決定及原處分均撤銷。
被告反訴駁回。
本訴及反訴訴訟費用均由被告即反訴原告負擔。
　　事  實
一、事實概要：
    緣被告為辦理整治基隆河，於民國（下同）79年12月27日發
    布基隆河截彎取直整治工程區之拆遷公告，被告所屬工務局
    養護工程處依據被告於80年9 月9 日修正發布之拆遷補償辦
    法，辦理該區域地上物拆遷補償作業。惟原告所有坐落臺北
    市○○區○○路2 段200 巷之聯騰汽車修護廠，因無門牌編
    釘，不符補償資格，乃借用同巷27號門牌繳交水費、電話費
    收據、領據，先於80年9 月2 日向臺北市內湖區戶政事務所
    辦理設籍登記，又於同月10日據以申請領取該住址門牌證明
    書後，持向被告所屬工務局養護工程處申領合法建物之補償
    費新臺幣（下同）9,442,280 元完竣。嗣原告因詐領及冒領
    補償費，經臺灣士林地方法院檢察署檢察官提起公訴，案經
    法院審理尚未定讞。被告所屬工務局養護工程處則向臺灣士
    林地方法院起訴，要求原告返還該詐領之房屋拆遷補償費不
    當得利，案被駁回，經訴由臺灣高等法院92年度重上字第40
    3 號判決駁回，判決理由略以：「縱認上訴人（即被告所屬
    工務局養護工程處）公法上不當得利得依私法上不當得利請
    求，本件上訴人‧‧‧自始至終均未表明撤銷其之前所為核
    發補償費行政處分之意旨，‧‧‧而行政程序法於上開處分
    作成後之90年1 月1 日始正式施行，關於行政處分除斥期間
    之規定，自應自90年1 月1 日『起』適用，本件上訴人既未
    於行政程序法施行前撤銷對被上訴人核發補償費之行政處分
    ，則其如欲於行政程序法施行後撤銷原處分，即應依上開規
    定自90年1 月1 日起2 年之除斥期間內行使撤銷權，是上訴
    人雖於92年6 月3 日原審法院言詞辯論時，以民事辯論意旨
    狀之送達，對被上訴人為撤銷核發補償費行政處分之意思表
    示，惟顯已逾撤銷權行使之2 年除斥期間，應不生撤銷之效
    力。上訴人既未合法撤銷其於80年10月14日對被上訴人核發
    補償費之行政處分，則被上訴人受領系爭補償費，即有法律
    上原因，而與不當得利之構成要件有間，則上訴人訴請被上
    訴人返還公法上之不當得利即其所受領之補償費及遲延利息
    ，亦屬無據。」其後，被告所屬工務局養護工程處再依原告
    於領取房屋補償費時於80年10月14日簽立切結保證書，起訴
    請求原告履行公法上契約返還該房屋拆遷補償費，惟經本院
    94年12月27日94年度訴字第714 號判決，以該「切結保證書
    」非屬公法上契約，且得請求原告返還房屋拆遷補償費之當
    事人應為被告為由予以駁回。被告遂依行政程序法第117 條
    規定，以95年4 月25日府工養字第09560637700 號函知原告
    ：「主旨：有關臺端返還本府基隆河整治工程房屋拆遷補償
    944 萬2,280 元整案，請查照。說明：‧‧‧三、‧‧‧依
    行政程序法第117 條，撤銷本府工務局養護工程處80年10月
    14日北市工養權字第60516 號函對臺端之行政處分。另依行
    政程序法第127 條，臺端應返還房屋拆遷補償費944 萬2,28
    0 元整‧‧‧」原告不服，提起訴願，經內政部以原告對詐
    領及冒領補償費不爭執，至該詐領及冒領房屋拆遷補償費94
    4 萬2,280 元應否返還，及是否已逾2 年除斥期間，非屬訴
    願救濟範圍，應訴由行政法院審理，爰依訴願法第77條第8
    款規定，為不受理之決定。原告猶未甘服，提起本件行政訴
    訟，被告即反訴原告於言詞辯論終結前提起反訴，請求原告
    即反訴被告應返還其原受領之9,442,820 元。
二、兩造聲明：
　　(一)本訴部分：
      1.原告聲明求為判決：
        (1)訴願決定及原處分均撤銷。
        (2)訴訟費用由被告負擔。
      2.被告聲明求為判決：
        (1)駁回原告之訴。
        (2)訴訟費用由原告負擔。
　　(二)反訴部分：
      1.反訴原告聲明求為判決：
        (1)原告（即反訴被告）甲○○應返還被告（即反訴原告
          ）新台幣9,442,820 元，暨自反訴起訴狀繕本送達之
          翌日起至清償日止，按年息百分之5 計算之利息。
        (2)訴訟費用由原告（即反訴被告）負擔。
      2.反訴被告聲明求為判決：
        (1)反訴駁回。
        (2)訴訟費用由被告（即反訴原告）負擔。
三、兩造之爭點：
　　(一)本訴部分：
      1.本件爭執點：
        (1)被告95年4 月25日府工養字第09560637700 號函到底
          為行政處分還是觀念通知？
        (2)被告撤銷臺北市工務局養護工程處80年11月14日北市
          工養權字第602516號函核發補償費的處分，是否已逾
          2 年的除斥期間？
        (3)原告提撤銷之訴是否有訴的利益？
      2.原告主張之理由：
        (1)程序部分：
          按「人民對於中央或地方機關之行政處分，認為違
            法或不當，致損害其權利或利益者，得依本法提起
            訴願。‧‧‧」「人民因中央或地方機關之違法行
            政處分，認為損害其權利或法律上之利益，經依訴
            願法提起訴願而不服其決定，‧‧‧，得向高等行
            政法院提起撤銷訴訟。」訴願法第1 條第1 項、行
            政訴訟法第4 條第1 項分別定有明文。
          次按，「核發老年農民福利津貼之性質，屬給付行
            政之授益行政處分，則關於授益行政處分如有誤發
            情事，予以取消（撤銷），自亦應認屬行政處分，
            此屬當然」最高行政法院92年度判字第1529號判決
            在案（附件1 ），再查「行政機關撤銷行政處分之
            行為，其法律性質亦為行政處分」，亦有許宗力大
            法官著「行政處分」（收於翁岳生大法官編「行政
            法」一書），學者陳敏著「行政法總論」、陳春生
            等合著「行政法入門」等著述甚明（原證2） ，故
            人民不服行政機關撤銷行政處分之處分，依據上開
            規定，自得提起訴願、行政訴訟請求救濟。本件原
            處分「說明三、依行政程序法第117 條，撤銷本府
            工務局養護工程處80年10月14日北市養工權字第60
            516 函對臺端之行政處分。」已揭明被告係撤銷80
            年間之核發補償費處分，此即被告對於原告受領基
            隆河整治工程房屋拆遷補償費之具體事件，所為撤
            銷該核發補償費處分之單方決定，對原告直接發生
            喪失領取拆遷補償費法律基礎之效果，參諸行政程
            序法第92條規定，其性質核屬行政處分無疑，原告
            不服，經依訴願程序仍未獲救濟，自得依上開規定
            提起行政訴訟請求撤銷之。
          次按，行政程序法第117 條第1 項規定：「違法行
            政處分於法定救濟期間經過後，原處分機關得依職
            權為全部或一部之撤銷；其上級機關，亦得為之」
            ，第127 條第1 項規定：「授予利益之行政處分，
            其內容係提供一次或連續之金錢或可分物之給付者
            ，經撤銷‧‧‧而有溯及既往失效之情形時，受益
            人應返還因該處分所受領之給付」，公法上金錢給
            付以作成行政處分（授益處分）為據者，須經撤銷
            授益處分後，行政機關始得請求受益人返還不當得
            利。
          經查，原處分主旨及「說明四」有關原告應返還房
            屋拆遷補償費944 萬2,280 元不當得利之部分，其
            性質亦屬被告對原告所為金錢給付義務之行政處分
            （形成及下命處分），此有上開最高行政法院判決
            「按行政程序法第127 條第1 項前段規定，‧‧‧
            上訴人所為‧‧‧行政處分函，併通知被上訴人於
            文到15日內繳還溢領之本件老年農民福利津貼，核
            係本於行政程序法第127 條第1 項前段之規定對上
            訴人所為金錢給付義務之行政處分」（請參附件1
            ）足供參考，實屬無疑。
          退萬步言，縱認被告主張返還不當得利部分非屬行
            政處分，不在訴願救濟範圍，然本件之房屋拆遷補
            償費係以行政處分核發，被告請求返還不當得利，
            依法須經撤銷該核發補償費處分，而被告既已作成
            原處分撤銷核發補償費處分，損害原告取得拆遷補
            償費之權益，如前所述，原告不服，自得對原處分
            提起行政爭訟訴請撤銷，俾回復原有法律關係（核
            發補償費處分存在）之狀態，並不受主張返還不當
            得利部分得否提起訴願之影響，則訴願決定僅稱「
            房屋拆遷補償費944 萬2,280 元應否返還，及是否
            已逾2 年除斥期間」，即不予受理，應有誤解，併
            此指明。
          另有關被告主張系爭95年4 月25日府工養字第0956
            0637700 號函（下稱「原處分」）命原告返還不當
            得利部分非屬行政處分，僅為不具法效之觀念通知
            ，原告對原處分提起訴願非法之所許云云。惟被告
            95年4 月25日府工養字第09560637700 號函，核屬
            行政處分，原告對之提起行政爭訟並無不合：
            被告辯稱原處分命原告返還拆遷補償費部分，僅係
            不具法效之觀念通知，無非以行政機關命人民返還
            其所領之不當得利時，該給付並未創設、變更、或
            消滅相對人之權利義務，僅係回復公法上不當得利
            之前之狀態的方法云云為由，惟查：
            (甲)原處分為行政處分：詳參前述(1)說明。
            (乙)縱認被告主張不當得利返還部分非屬行政處分，
              亦無礙原告對原處分進行爭訟：
              Ａ、按鈞院93年度簡更一字第42號判決謂：「被
                  告原先領取562,887 元徵收補償費之法律上
                  原因為原補償處分，在該補償處分未被撤銷
                  前，被告受領上開徵收補償費，即屬具有『
                  法律上原因』；縱事後原告發現計算有誤時
                  ，亦應先將上開補償處分予以撤銷，被告受
                  領上開金錢給付之法律上原因始會因此而歸
                  於消滅，並產生不當得利返還之問題，‧‧
                  ‧是原告並未撤銷原徵收補償處分，該處分
                  既未經合法撤銷或廢止，被告受有該徵收補
                  償費之法律上原因仍屬存在，並非無法律上
                  原因，與公法上不當得利之要件，尚有未合
                  。」（附件2 號）
              Ｂ、是以，縱認被告命原告返還拆遷補償費部分
                  非屬行政處分，惟揆諸前揭規定與法院判決
                  之意旨，原告受領房屋拆遷補償費係以80年
                  間核發補償費處分為據，在該核發補償費處
                  分未經合法撤銷前，原告受領款項非屬無法
                  律上之原因而受有利益，被告依法須先撤銷
                  核發補償費處分，始得行使不當得利返還請
                  求權，而被告所作成之原處分即係用以撤銷
                  核發補償費處分，藉以達成原告受領給付「
                  無法律上原因」之狀態，換言之，原處分並
                  非單純地通知原告應返還所受領給付及返還
                  範圍，而係透過撤銷核發補償費處分，進一
                  步地創設不利於原告之法律關係而損及原告
                  之權益（核發補償費處分不存在），依據前
                  揭規定，原告對原處分不服，自得提起行政
                  爭訟，至於被告是否於原處分同時請求原告
                  返還不當得利，亦或嗣後再通知原告返還所
                  受領之給付，均不影響原告對原處分提起行
                  政爭訟之合法性。
              Ｃ、從而，被告辯稱限期命原告返還補償費之表
                  示，並非行政處分，原告不得對原處分提起
                  訴願、撤銷訴訟云云，實有誤解。
        (2)實體部分：
          被告雖稱其依行政程序法第117 條之規定將80年10月
          14日北市工養權字第602516號對於原告為補償費發給
          之處分撤銷，並依同法第127 條之規定，命原告返還
          所受領之補償費云云。然查：
          第117 條之撤銷權，應自原處分機關或其上級機關
            知有撤銷原因時起2 年內為之，行政程序法第121
            條第1 項定有明文。
          本件被告所撤銷之補償費發放處分作成於80年10月
            14日，而被告竟於95年4 月25日方始撤銷，縱使以
            行政程序法公布施行之90年1 月1 日起算，亦早已
            逾2 年之期間，被告依法已不得撤銷80年10月14日
            北市工養權字第602516號處分竟撤銷之，原處分違
            法，彰彰明甚。
          更有甚者，被告前於86年主張侵權行為以及公法上
            不當得利返還請求權，請求原告返還系爭金額，經
            臺灣士林地方法院以86年重訴字第1 號（原證3 ）
            ，以及臺灣高等法院92年重上字第403 號（原證4
            ）判決，認為被告並未合法撤銷其於80年10月14日
            對原告核發補償費之行政處分，駁回被告之請求，
            且已告確定，此亦有判決確定證明書可稽（原證5
            ）。被告對於法院業經判決確定之法律關係竟又為
            相反之主張，命原告返還所受領之補償費，亦顯屬
            違法。且如前所述，被告80年10月14日對原告核發
            補償費之行政處分既已不得撤銷，被告自不得以撤
            銷該80年10月14日處分為由，命原告返還補償費。
          本件系爭核發補償費之行政處分，業已因原處分關
            並未合法撤銷，且已逾撤銷權行使之2 年除斥期間
            ，終局存在確定，準此，被告已無撤銷系爭處分之
            權限，從而不能主張公法上不當得利返還請求權，
            更何況公法上不當得利返還請求權業已為前案確定
            判決之既判力所及。
          況原告補償費返還責任部分，業已經臺灣高等法院
            92年重上字第403 號判決確定，原告並未負有系爭
            返還義務（請參原證4 ）。而被告所以無法向原告
            請求返還系爭房屋拆遷補償費，究其實際，係因被
            告本身之過失，並未合法撤銷原核發補償費之授益
            行政處分，且已逾2 年除斥期間不行使致撤銷權消
            滅之故。本件如許被告假藉新作成之違法處分，迂
            迴行使公法上不當得利返還請求權，如此一來，不
            僅無視確定判決之效力，使紛爭重燃，更架空行政
            程序法第121 條除斥期間之規定。亦有進者，更產
            生行政處分效力空洞化，即原核發補償費之行政處
            分「形式上」仍合法存續，惟「實質上」原處分核
            發之金額，卻已遭請求返還，形成行政處分效力被
            淘空之不合理結果。
          又被告主張其依行政程序法第117 條以原處分撤銷
            臺北市政府工務局水利工程處（前身為臺北市政府
            工務局養護工程處）核發給原告房屋拆遷補償費之
            80年10月14日北市養工權字第60516 號函（下稱「
            核發補償費處分」），並無違誤云云，然查被告作
            成原處分已逾行政程序法第121 條第1 項所定之除
            斥期間，原處分顯非適法：
            (甲)被告主張本件得撤銷事由之發生及核發補償費處
              分之作成，均係於行政程序法制定施行前，並無
              行政程序法第121 條撤銷權除斥期間之適用，縱
              使有上開規定之適用，亦應自被告接獲台北高等
              行政法院94年12月27日94年度訴字第714 號判決
              後，除斥期間始行起算云云。惟查：
              Ａ、本件屬不真正溯及，適用行政程序法第121
                  條第1 項並無溯及既往之問題：
              ａ、被告主張本件不適用行政程序法第121 條第
                  1 項規定，其理由係以法律溯及既往禁止為
                  據，惟一般論及法律溯及既往，係指「真正
                  的溯及」，即法律對於存在於過去、已終結
                  的事實，嗣後予以變更或規範，然而，「不
                  真正的溯及」應與「真正的溯及」嚴加區分
                  ，前者係指法律對發生於過去、但尚未終結
                  而繼續存在的事實或法律關係，予以規範或
                  影響，「不真正溯及」其實非屬法律溯及既
                  往，其並無溯及效力，僅係新法律適用於既
                  存之法律關係。
              ｂ、我國大法官解釋、行政法院判例及學界見解
                  均肯認法規「不真正溯及」之適法性：
             （a）司法院大法官釋字第142 號解釋文明揭：「
                  營利事業匿報營業額逃漏營業稅之事實發生
                  在民國54年12月30日修正營業稅法全文公布
                  施行生效之日以前者，自該日起5 年以內未
                  經發現，以後即不得再行課徵。」其解釋理
                  由書謂：「查營業稅法第41條：『營利事業
                  匿報營業逃漏營業稅，於事實發生之日起5
                  年內未經發現者，以後不得再行課徵』之規
                  定，係民國54年12月30日修正舊營業稅法全
                  文時所增訂，從而逃稅事實發生在該法條增
                  訂以前者，因行為當時施行之營業稅法無課
                  徵期間之限制，故無論經過時間之久暫均得
                  課徵，而逃稅事實發生在該法條增訂以後者
                  ，則依該法條規定於事實發生之日起5 年內
                  未經發現者，以後即不得再行課徵，是在該
                  法修正公布施行之日以前雖逃漏多年未經發
                  現之營業額仍須課徵，而在該法修正公布施
                  行之日以後，雖逃漏僅5 年未經發現之營業
                  額反不得課徵，既屬有失公平，與增訂該第
                  41條之立法精神亦有未符，因此營利事業匿
                  報營業額逃漏營業稅之事實發生在民國54年
                  12月30日修正全文公布施行之營業稅法生效
                  日以前者，乃宜自該日起算，5 年以內未經
                  發現者，以後即不得再行課徵，以期平允。
                  」（附件3 號）
             （b）大法官楊仁壽於司法院大法官釋字第580 號
                  解釋部分不同暨協同意見書明確指出：「真
                  正的溯及，原則上為憲法所不容許，例外始
                  容許。而不真正的溯及，原則上則為憲法所
                  容許」（附件4 號）
             （c）改制前行政法院61年判字第511 號判例明示
                  ：「第查公職候選人資格之取得，為參加公
                  職選舉及擔任公職之前提要件，其公職候選
                  人之資格一經撤銷，則當選後擔任之公職自
                  應隨之解除，此為法理所當然。原告迄今仍
                  在擔任南投縣第七屆議員職務中，上述修正
                  地方自治綱要之規定，對之自應適用，不生
                  溯及既往與否之問題。」（附件5 號），行
                  政法院62年判字第269 號判例（附件6 號）
                  、行政法院61年判字第122 號判例（附件7
                  號）、行政法院63年判字第107 號判例（附
                  件8 號）、行政法院69年判字第345 號判例
                  （附件9 號）均同其旨。
             （d）公法學者李建良更於其所著之「法律的溯及
                  既往與信賴保護原則」一文中闡明：「『不
                  真正溯及』措詞的使用，實寓有『非屬法律
                  溯及既往』的意旨，亦即其所涉及的問題『
                  其實不是』法律溯及既往的問題…法規範若
                  向將來發生效力，雖對過去的事實有所影響
                  ，原則上並不違反信賴保護原則，蓋任何法
                  律皆不能預期其永久實施，故人民不能信賴
                  現有法律將一直永續存在。」（原證6 號）
              ｃ、經查，被告所屬工務局水利工程處審核原告
                  之申請文件後，作成准予發放補償金之行政
                  處分，於上開處分經合法撤銷前，該處分及
                  其形成之法律狀態仍繼續存在，兩造間之法
                  律關係亦尚未終結，揆諸前揭大法官解釋及
                  行政法院判例之意旨，本件自有行政程序法
                  第121 條除斥期間之適用。
              Ｂ、被告所屬工務局水利工程處於行政程序法施
                  行前即已知悉核發補償費處分有撤銷原因，
                  自行政程序法適用時起算2 年，早於91年12
                  月31日即除斥期間經過，退步言之，縱使以
                  被告知悉撤銷原因時作為起算時點，被告至
                  遲於92年11月17日即已知悉核發補償費有得
                  撤銷之情事，其於95年4 月25日始作成原處
                  分，已逾2 年除斥期間：
              ａ、被告所屬工務局水利工程處於行政程序法施
                  行前業已知悉核發補償費處分有撤銷原因，
                  自行政程序法施行時點（90年1 月1 日）起
                  算2 年，早於91年12月31日即除斥期間經過
                  ：
             （a）按臺中高等行政法院94年度訴字第503 號判
                  決謂：「系爭土地之上開變更地目之行政處
                  分，如有違法事由，被告固得依法撤銷之，
                  惟此處分於行政程序法實施前，原無2 年除
                  斥期間之限制，而行政程序法自90年1 月1
                  日施行，依首開規定，有2 年除斥期間之限
                  制，此在於避免法律關係處於久懸不決之狀
                  態，是本件撤銷之除斥期間，因台中縣政府
                  已於87年間以上開87年8 月3 日87府地籍字
                  第21521 號函被告，被告自已知悉系爭土地
                  涉及地目違法變更，應儘速查明後辦理更正
                  ，其除斥期間，應於90年1 月1 日行政程序
                  法施行日起算，至91年12月31日止完成。」
                  （附件11號）足資參酌。
             （b）次按，行政法學者陳敏教授明確表示：「撤
                  銷期限原以保護人民為目的，在原處分機關
                  或其上級機關中，無論何者知有撤銷之原因
                  ，即據以起算撤銷之期限。」（原證7 號）
                  ，原處分機關或其上級機關之知悉時點若不
                  同者，為避免行政處分相對人之法律地位長
                  期處於不安定之狀態，應以時點在前者為準
                  ，俾符合立法者設定2 年除斥期間之立法目
                  的。
             （c）經查，被告所屬工務局水利工程處作成核發
                  補償費處分後，台灣士林地方法院檢察署檢
                  察官於82年10月對原告提起公訴（臺灣士林
                  地方法院86年度重訴字第1 號民事判決判決
                  理由實體部份六、(三)參照）（附件10號），
                  姑不論公訴意旨是否屬實，被告所屬工務局
                  水利工程處於82年10月間應即已知悉該處分
                  有撤銷原因，原處分早已逾2 年除斥期間。
                  遑論，被告所屬工務局水利工程處分別於83
                  年12月9 日以（83）北市工養權字第42693
                  號函、83年12月8 日（83）北市工養權字第
                  65302 號、84年2 月15日（84）北市工養權
                  字第103705號函請求原告返還繳回所受領之
                  補償費（臺灣士林地方法院86年度重訴字第
                  1 號民事判決判決理由實體部份六、(四)參照
                  ）（附件10號），故其至遲於83年12月9 日
                  即知悉核發補償費有撤銷之原因，而行政程
                  序法雖係於90年1 月1 日始正式施行，其中
                  關於撤銷行政處分除斥期間之規定，至少應
                  自90年1 月1 日「起」適用於本件被告「嗣
                  後」行使撤銷權之情形，是被告遲於95年始
                  撤銷核發補償費處分，業已逾2 年之除斥期
                  間，難認合法，至為灼然。
             （d）次查，被告為其工務局水利工程處之上級機
                  關，兩者間具有上下從屬關係，被告是否因
                  督導不周、行政溝通有礙，導致被告在長達
                  2 年的除斥期間內未得知下級機關所為之行
                  政處分有得撤銷之原因（實際上被告係在核
                  發補償費處分作成15年後，始主張撤銷! ）
                  ，當不可諉責於行政處分之相對人，令原告
                  負擔不確定法律狀態之風險，亦有害於法律
                  安定性，是被告主張應以被告之知悉時點作
                  為除斥期間之認定基準，並無理由。
              ｂ、退步言之，縱認本件應以被告之知悉時點為
                  準，原處分亦逾除斥期間：
             （a）經查，被告早於92年11月17日即以自身名義
                  ，發台北市府郵局第814 號存證信函請求原
                  告將房屋拆遷補償費繳還，並於信函中表示
                  「台端套（冒領）之情事，已經台灣高等法
                  院88年度上更2 字第516 號、最高法院91年
                  度台上字第2293號刑事判決在案」等語（原
                  證8 號），可證被告至遲於92年11月17日即
                  已知悉核發補償費處分有撤銷原因，乃要求
                  原告返還補償費，是本件縱使遲至該日始起
                  算除斥期間，亦早於94年11月16日即2 年除
                  斥期間經過，被告於95年方行使撤銷權，顯
                  屬違法，懇請鈞院撤銷原處分。
             （b）至於被告主張應自其接獲台北高等行政法院
                  94年12月27日94年度訴字第714 號判決後，
                  始發覺臺北市養護工程處原核發拆遷補償費
                  之處分有誤云云，然被告所言，依上所述，
                  顯悖於事實，無足為信。
            (乙)核發補償費處分未經合法撤銷：
              Ａ、按最高法院89年度台上字第44號民事判決明
                  示：「確定判決之既判力，固以訴訟標的經
                  表現於主文判斷之事項為限，判決理由並無
                  既判力。但法院於確定判決理由中，就訴訟
                  標的以外當事人主張之重要爭點，本於當事
                  人辯論之結果，已為判斷時，除有顯然違背
                  法令之情形，或當事人已提出新訴訟資料，
                  足以推翻原判斷之情形外，應解為在同一當
                  事人就與該重要爭點有關所提起之他訴訟，
                  法院及當事人對該重要爭點之法律關係，皆
                  不得任作相反之判斷或主張，以符民事訴訟
                  上之誠信原則。」（附件12號），最高法院
                  88年度台上字第557 號民事判決（附件13號
                  ）、最高法院88年度台上字第2211號判決（
                  附件14號） ，均同其旨，足資遵循。
              Ｂ、次按，我國民事訴訟法學者駱永家教授援引
                  日本民事訴訟法學者新堂幸司「所謂爭點效
                  ，係指法院就訴訟標的以外之各爭點所為之
                  判斷所生之效力。發生此效力之前訴判決理
                  由中之判斷，排斥當事人在訟訴標的不同之
                  後訴為與該判斷相異之主張，故與既判力適
                  用於相同之訴訟標的不同。此等爭點既經『
                  當事人認真的爭執』及『法院實質的審理』
                  ，故認為法院對於該爭點在判決理由中所為
                  之判斷有拘束力。」（原證9 號）之見解，
                  認為「判決理由中之判斷有既判力或類似之
                  拘束力（爭點效），則可避免發生此等不妥
                  當之現象，判決所能解決當事人間之紛爭的
                  範圍將擴大，亦可避免作出矛盾之判決。‧
                  ‧‧鑑於不承認判決理由中之判斷有拘束力
                  ，會發生種種不妥當之現象，筆者贊成新堂
                  教授之爭點效理論」（同原證9 號），上述
                  見解於行政訴訟法亦值參酌。
              Ｃ、經查，被告於86年主張侵權行為及公法上不
                  當得利返還請求權，請求原告返還系爭補償
                  費，關於「被告是否合法撤銷其於80年10月
                  14日對原告核發補償費之行政處分」乙節，
                  為被告主張不當得利返還之前提要件，就此
                  ，於臺灣士林地方法院86年重訴字第1 號判
                  決（附件10號）及臺灣高等法院92年重上字
                  第403 號判決（附件15號）訴訟程序中，經
                  當事人認真的爭執，法院亦為實質的審理，
                  認定「被告未合法撤銷其於80年10月14日對
                  原告核發補償費之行政處分」，且判決確定
                   (請參原告起訴狀所附原證5)，則揆諸前揭
                  最高法院判決之意旨及學界見解，應認為法
                  院及當事人對該重要爭點之法律關係，皆不
                  得任作相反之判斷或主張，是被告就此法律
                  關係另起爭執，作成原處分，命原告返還補
                  償費，當非適法。
              Ｄ、再者，行政處分作成後，行政機關亦同受拘
                  束，行政機關不能任意否定行政處分的效力
                  ，亦即，行政機關雖於事後得以撤銷或廢止
                  的方式，廢棄該行政處分，惟應於一定要件
                  具備下始能為之。而被告逾除斥期間後始撤
                  銷核發補償費處分，已如上述，應認為因除
                  斥期間經過而不具備「在除斥期間內撤銷之
                  」此要件，核發補償費處分自不可再予撤銷
                  ，故原處分顯已違反行政程序法第121 條之
                  規定，敬請鈞院將原處分撤銷之。
              Ｅ、依上所述，被告撤銷核發補償費處分顯已違
                  法，請鈞院撤銷原處分，俾回復核發補償費
                  處分存在之法律狀態，被告辯稱核發補償費
                  處分經被告撤銷後，無形式上仍合法存續之
                  問題云云，顯有誤解。
        (3)綜上，原處分在在均有違法之處，訴願機關未查，逕
          予不受理處分，亦屬違法，請鈞院鑒核，撤銷原處分
          及訴願決定，以維權益，並符法制。
      3.被告主張之理由：
        (1)系爭被告95年4 月25日府工養字第09560637700 號函
          表示之內容包含兩部分：
          查原告訴請撤銷之對象（即系爭被告系爭被告95年4
          月25日府工養字第09560637700 號函，見被證4 ），
          其「主旨」係被告行使給付返還請求權，而為限期原
          告返還拆遷補償費之表示；且於該函「說明三」中表
          明，被告係依行政程序法第117 條之規定撤銷原臺北
          市政府工務局水利工程處80年10月14日80北市工養權
          字第60516 號函核發補償費之行政處分，是依整體、
          客觀解釋，被告所為系爭95年4 月25日府工養字第09
          560637700 號函應同時包含二種行政行為，其一為公
          法上不當得利之請求，另一為撤銷原核發補償費處分
          之行為，核先敘明。
        (2)查原告求為撤銷之對象，就命原告限期返還拆遷補償
          費之部分，其性質上為觀念通知，是訴願決定諭知不
          受理之決定，自為適法：
          按提起撤銷之訴，依行政訴訟法第4 條第1 項之規
            定，須以行政處分存在作為實體判決要件之一。而
            所謂行政處分，係指「行政機關就公法上具體事件
            所為之決定或其他公權力措施而對外直接發生法律
            效果之單方行政行為」，行政程序法第92條第1 項
            定有明文，訴願法第3 條第1 項亦有同旨之規定。
            準此，行政處分必須是行政機關所為直接對外發生
            法律上效果的法律行為，亦即對權利（或義務）產
            生規制作用，導致權利（或義務）發生、變更、消
            滅或確認的行為。
          次按參照最高行政法92年判字第761 號判決意旨略
            謂：「‧‧‧本件上訴人請求返還溢領補償費，係
            基於公法上之不當得利請求權，上訴人並無裁量核
            定之權，性質上非屬行政執行法第11條之公法上金
            錢給付義務。次查本件上訴人本於公法上不當得利
            法律關係請求，係準用民法有關不當得利之規定，
            其請求權之行使、返還之範圍等均須依民法第180
            條至第183 條之規定，上訴人並無單方裁量之決定
            權，足認上訴人行使不當得利請求權，係基於與被
            上訴人相同地位，故上訴人85年1 月11日所發85北
            府工土字第7810號函中，限期被上訴人返還溢領補
            償金部分，無非通知被上訴人履行債務，尚非行政
            機關本於法令所為之形成或下命之行政處分，顯與
            行政執行法第11條第1 項所定要件不合。又行政程
            序法第127 條第2 項，僅規定受益人返還範圍準用
            民法有關不當得利之規定，並未如德國法有明文規
            定因行政處分撤銷失效，受益人返還所受領給付時
            ，行政機關得以行政處分核定返還金額。主管機關
            若以行政處分之方式命受領人返還，欠缺法律上依
            據。行政機關既無依法單方裁量核定之權限，仍應
            由行政機關提起一般給付訴訟，以確定不當得利之
            範圍。是以上訴人依行政訴訟法第8 條第1 項規定
            ，依據公法上之不當得利返還請求權，提起一般給
            付訴訟，程序上尚無不合，亦有權利保護之必要。
            至上訴人前開函，除催告被上訴人返還溢領之補償
            費外，是否含有撤銷其前核定之補償費行政處分之
            意旨，關係本件被上訴人是否溢領補償費？是否無
            法律原因而受領溢額之給付而應負返還之責任？惟
            該等事項均屬上訴人請求有無理由之實體事由，尚
            不影響上訴人提起本件給付訴訟之合法要件。」（
            被證6 ；併參最高行政法92年判字第653 號判決、
            最高行政法92年判字第620 號判決及最高行政法93
            年判字第341 號判決，被證7 ）。
          準上，依前開最高行政法院判決之見解，在行政機
            關向人民請求公法上不當得利請求權時，行政機關
            命人民返還其所領之不當得利時，該給付決定並未
            創設、變更、或消滅相對人之權利義務，僅係回復
            公法上不當得利之前之狀態的方法，故不具行政處
            分之性質，僅為不具法效性之觀念通知，是依前揭
            行政訴訟法第4 條第1 項規定，人民對行政機關之
            不當得利返還請求不服時，自無從提起撤銷訴訟。
          查被告上開系爭95年4 月25日府工養字第09560637
            700 號函「主旨」，限期原告返還拆遷補償費之表
            示（見被證4 ），揆諸前述，並非行政處分，故訴
            願決定認被告上開府工養字第09560637700 號函就
            拆遷補償費返還，認係屬公法上法律關係而生之財
            產上給付，應提起一般給付之訴並無違誤，而原告
            等對之逕提起訴願，自非法之所許。
        (3)查被告上開系爭95年4 月25日府工養字第0956063770
          0 號函「說明三」，有關撤銷原核發補償費處分之行
          為，其性質依學理雖應認係行政處分，故訴願決定就
          此部分未予置論，於法或有違誤，惟被告依違法行政
          處分得予撤銷之法理、依行政程序法第117 條規定或
          參照改制前行政法院83年判字第151 號判例，撤銷原
          違法核發補償費之處分，並無違誤，是原告之訴就此
          部分應無理由：
          本件得撤銷事由之發生及行政處分之作成，均係於
            行政程序法制定施行前，故無行政程序法第121 條
            有關撤銷權除斥期間規定之適用，是被告得依法撤
            銷原核發拆遷補償費之違法處分：
            (甲)按行政程序法雖於88年2 月3 日制定公布，然其
              施行日期，依行政程序法第175 條規定自90年1
              月1 日開始施行，而依中央法規標準法第14條規
              定，自該特定日即90年1 月1 日起發生效力，惟
              新訂生效之法規，對於法規生效前「已發生事件
              」，原則上不得適用，是謂法律適用上之不溯既
              往原則，而所謂「事件」，指符合特定法規構成
              要件之全部法律事實；所謂「發生」，指該全部
              法律事實在現實生活中完全具體實現而言（司法
              院大法官釋字第577 號解釋理由書參照），準此
              ，行政程序法第121 條關於「撤銷權之行使，應
              自原處分機關或上級機關知有撤銷原因時起2 年
              內為之」之規定，應僅於得撤銷原因及處分發生
              及作成於行政程序法施行後，始有適用，是行政
              程序法施行前已發生得撤銷原因及已生效之行政
              處分，自無撤銷權除斥期間之限制，台北高等行
              政法院93年度訴字第3186號判決同此意旨（證8
              ），且法務部相關研討亦有此意見（證9 ）。
            (乙)查原告起訴理由略以：本件系爭核發補償費之行
              政處分早已逾行政程序法第121 條第1 項規定之
              2 年期間，是原處分違法云云。惟查，本件得撤
              銷事由之發生及行政處分之作成，均係於行政程
              序法制定施行前，揆前所述，本無前開行政程序
              法第121 條有關撤銷權除斥期間規定之適用；且
              查當時相關法規亦無除斥期間之規定，是姑不論
              本事件前已有不同程序之爭訟在案，原告以前開
              原處分撤銷前80年間核發補償費處分已逾除斥期
              間為辯，不足為採。另原告主張本件屬不真正溯
              及，故適用行政程序法第121 條第1 項之規定並
              無溯及既往之問題乙節，查本件得撤銷事由之發
              生及行政處分之作成，均係於行政程序法制定施
              行前，故本無前開行政程序法第121 條有關撤銷
              權除斥期間規定之適用，是被告得依法撤銷原核
              發補償費之違法處分。
          退步而言，縱有行政程序法第121 條第1 項規定之
            適用，惟本事件被告為前處分機關即臺北市政府養
            護工程處之上級機關，且係於接獲台北高等行政法
            院94年12月27日94年度訴字第714 號判決後，始發
            覺臺北市政府養護工程處原核發拆遷補償費之處分
            有誤，是依行政程序法第121 條第1 項規定，原處
            分機關行使撤銷權並未逾2 年除斥期間：
            (甲)按「違法行政處分於法定救濟期間經過後，原處
              分機關得依職權為全部或一部之撤銷；其上級機
              關，亦得為之。」、「第117 條之撤銷，應自原
              處分機關或上級機關知有撤銷原因時起2 年內為
              之。」行政程序法第117 條前段及第121 條第1
              項分別定有明文，而所謂之「撤銷原因」，係指
              行政機關因認定事實或適用法規之瑕疵，導致行
              政處分違法而應予撤銷之原因，且所謂知悉係指
              確知撤銷原因而言，是此2 年除斥期間之起算應
              以有權代表原處分機關或上級機關之人主觀上知
              悉該撤銷原因為基準。（證10及證11；最高行政
              法院94年度判字第00226 號判決及台北高等行政
              法院92年度訴字第4489號判決參照），故原告主
              張應以被告下級機關臺北市政府工務局水利工程
              處之知悉時點，作為被告知有撤銷之原因而起算
              撤銷之期間，顯於法有違，自不足採。
            (乙)查臺北市政府養護工程處係臺北市所設置有單獨
              組織法規，及有獨立編制、預算與印信的行政機
              關（行政程序法第2 條第2 項及臺北市政府工務
              局水利工程處組織規程參照），係屬臺北市政府
              工務局之下級機關（臺北市政府工務局組織規程
              第9 條參照），而臺北市政府工務局為被告之下
              級機關（臺北市政組織自治條例第9 條參照），
              是被告為臺北市政府養護工程處之上級機關，應
              屬無疑。
            (丙)查臺北市政府水利工程處雖係於80年10月14日作
              成原核發拆遷補償費之處分，嗣後並發覺原告以
              虛偽之門牌證明詐領本件系爭補償費之事實，期
              間並請求原告返還其詐領之房屋拆遷補償費，惟
              均係臺北市政府水利工程處以自己名義行之，期
              間被告下級機關臺北市政府水利工程處雖以被告
              名義寄發存證信函予原告，係因原告詐領及冒領
              之事實業經法院判決屬實，故以原告書立之領款
              切結保證書為據要求返還其詐領之房屋拆遷補償
              費（參見原證8） ，因原告仍置之不理，是臺北
              市政府水利工程處又以領款切結保證書為據向臺
              北高等行政法院提起返還訴訟，經臺北高等行政
              法院94年度訴字第714 號判決以該切結保證書非
              屬公法上契約，且得請求原告返還其詐領之房屋
              拆遷補償費之當事人應為臺北市政府為由駁回臺
              北市政府工務局水利工程處之訴（參見被證3 ）
              ；其後，臺北市政府工務局水利工程處始將上開
              情形呈報上級機關即被告臺北市政府，故被告法
              規委員會即召集相關人員研擬後續處理方式（證
              14；養護工程處便箋第1 頁及第4 頁參照），準
              此，被告乃發函臺灣高等法院外（參見證12），
              並依職權為本案系爭撤銷下級機關臺北市政府水
              利工程處原核發拆遷補償費之違法處分，足證本
              件原處分機關臺北市政府自此始發覺臺北市政府
              水利工程處原核發拆遷補償費之處分有誤，即被
              告於該時始知悉撤銷原因，則被告依行政程序法
              第121 條第1 項規定，行使本件撤銷權並請求原
              告返還拆遷補償費，並未逾法規所定撤銷權行使
              之2 年除斥期間。
          原核發補償費之行政處分既經被告依法撤銷，自無
            原核發補償費之行政處分效力繼續存在及受民事法
            院判決確定力拘束之問題：
            (甲)按「書面之行政處分自送達相對人‧‧‧起‧‧
              ‧依送達、通知或使知悉之內容對其發生效力。
              」，「行政處分未經撤銷、廢止或因其他事由而
              失效者，其效力繼續存在。」，「無效之行政處
              分自始不生效力。」，分別為行政程序法第110
              條第1 項、第3 項及第4 項所明定。準此，行政
              處分除依行政程序法第111 條所定原因（事由）
              而當然無效外，經對外送達、通知，即依其內容
              而發生效力（按學理上進一步分「外部效力」與
              「內部效力」），縱有違法亦僅係得撤銷而已，
              於未經撤銷前，效力仍繼續存在（按學理稱此為
              「存續力」）。
            (乙)又原處分機關或其上級機關依行政程序法第117
              條規定或行政程序法施行前依法理、司法判例所
              為撤銷原處分之行政行為，性質上亦屬行政處分
              ，自同有前揭法條及法理之適用（證13）。
            (丙)有關原告主張之理由(2)部分，惟查被告之下級
              機關臺北市政府工務局水利工程處前雖於86年以
              侵權行為及公法上不當得利請求權訴請原告返還
              該拆遷補償費，而經民事法院認為臺北市政府工
              務局水利工程處未合法撤銷該核發補償費之行政
              處分，駁回臺北市政府工務局水利工程處之請求
              ，然被告既為臺北市政府養護工程處之上級機關
              ，是被告於知悉臺北市政府養護工程處原核發拆
              遷補償費之處分有誤，如前述，即得依法撤銷該
              原核發拆遷補償費之處分，並命原告返還拆遷補
              償費，是原核發補償費之行政處分既經被告撤銷
              ，自無原核發補償費之行政處分形式上仍合法存
              續之問題。
            (丁)次查上開民事法院係認為臺北市政府工務局水利
              工程處未合法撤銷該核發補償費之行政處分，而
              駁回臺北市政府工務局水利工程處之請求，然本
              件係臺北市政府依法理、改制前行政法院83年判
              字第151 號判例或行政程序法第117 條之規定撤
              銷該原核發拆遷補償費之處分，而臺北市政府與
              臺北市政府工務局水利工程處係爭訟實務上不同
              之「程序主體」，故上開民事法院判決之當事人
              與訴訟標的與本件均不相同，自非同一事件（按
              所謂「同一事件」係指同一當事人，就同一法律
              關係，為同一之請求而言，若二者中有一不同，
              即不得謂為同一事件，此有改制前行政法院87年
              度判字第1609號判決意旨可稽），且其判決構成
              事實基礎（前80年間核發補償費處分）已不存在
              ，準上以論，本件自無受民事法院判決確定力拘
              束之問題。
            (戊)再者，依行政訴訟法第213 條之規定，既判力之
              客觀範圍，僅及於訴訟標的經法院裁判者為限，
              故確定判決之既判力僅以主文為限而不及於理由
              ，是為訴訟標的之法律關係縱於判決理由中予以
              判斷，亦不能認為此項判斷有既判力，此有最高
              法院72年度第4 次民事庭會議決議及最高法院91
              年台上字第2543號判決意旨可資參照，且所謂「
              爭點效理論」必於相同當事人間之他訴訟中始有
              主張之餘地，茲上開民事判決中有關臺北市政府
              工務局水利工程處未合法撤銷原核發補償費處分
              之認定，僅為判決理由中之判斷並無既判力，況
              且本件與上開民事法院判決並非同一事件，已如
              前述，是上開民事判決自無拘束認定本件撤銷原
              核發拆遷補償費處分是否合法之餘地。
        (4)綜上所述，被告依違法行政處分得予撤銷之法理或依
          行政程序法第117 條規定，撤銷原違法核發補償費之
          處分，實為有據，請依法予以駁回。
  　(二)反訴部分：
      1.本件爭執點如下：
        (1)反訴原告是否已依法撤銷臺北市工務局養護工程處80
          年11月14日北市工養權字第602516號函核發補償費的
          處分？
        (2)反訴原告是否得請求返還不當得利？
      2.反訴原告主張之理由：
        (1)原告（即反訴被告）所提本訴請求與被告（即反訴原
          告）所提反訴請求，係基於被告撤銷原核發拆遷補償
          費此同一事實，是被告提起本件反訴自為適法：
          按「被告於言詞辯論終結前，得在本訴繫屬之行政
            法院提起反訴。但反訴為撤銷訴訟者，不得提起。
            」、「反訴之請求如專屬他行政法院管轄，或與本
            訴之請求或其防禦方法不相牽連者，不得提起。」
            行政訴訟法第112 條第1 項、第3 項定有明文，準
            此，被告於本訴繫屬的行政法院，除專屬他行政法
            院管轄或法律禁止提起反訴者外，就與本訴之請求
            或其防禦方法相牽連者之請求，得於言詞辯論終結
            前提起反訴，以達到訴訟經濟的目的。
          查本件原告（即反訴被告）提起撤銷訴訟，係主張
            被告撤銷原核發拆遷補償費行政處分違法，而被告
            於撤銷原核發拆遷補償費後，得提起一般給付之訴
            ，請求原告返還其所受領之拆遷補償費，因此，原
            核發拆遷補償費行政處分是否消滅構成是否成立公
            法上不當得利（無法律上原因而受利益），故本訴
            請求與反訴請求顯係基於同一原因事實，是核前所
            述，被告（即反訴原告）提起本件反訴請求自應准
            許。
        (2)反訴原告已依法撤銷原核發拆遷補償費之違法處分，
          故反訴被告原受領之拆遷補償費為無法律上原因，是
          反訴原告依行政訴訟法第8 條第1 項前段及行政程序
          法第127 條規定，得提起一般給付訴訟，訴請返還其
          原受領之拆遷補償費：
          按「人民與中央或地方機關間，因公法上原因發生
            財產上給付‧‧‧，得提起給付訴訟。」，行政訴
            訟法第8 條第1 項前段定有明文，故行政機向人民
            關請求返還公法上不當得利時，得提起一般給付之
            訴，請求人民返還其受領之利益。次按「授予利益
            之行政處分，其內容係提供一次或連續之金錢或可
            分物之給付者，經撤銷、廢止或條件成就而有溯及
            既往失效之情形時，受益人應返還因該處分所受領
            之給付。‧‧‧前項返還範圍準用民法有關不當得
            利之規定。」行政程序法第127 條定有明文，是授
            予利益之行政處分，其內容係提供一次或連續之金
            錢或可分物之給付者，經撤銷、廢止或條件成就而
            有溯及既往失效之情形時，受益人因該處分而受領
            之給付，即因喪失法律上之原因而構成不當得利，
            故行政機關對於受領給付之受益人得提起一般之訴
            。
          查反訴被告詐領及冒領之拆遷補償費之事實，為其
            所不否認，而本件得撤銷事由之發生及行政處分之
            作成，均係於行政程序法制定施行前，並無行政程
            序法第121 條有關撤銷權除斥期間規定之適用，且
            縱有行政程序法第121 條第1 項規定之適用，惟本
            事件原處分機關即臺北市政府為前處分機關即臺北
            市政府養護工程處之上級機關，且係於接獲台北高
            等行政法院94年12月27日94年度訴字第714 號判決
            後，始發覺臺北市政府養護工程處原核發拆遷補償
            費之處分有誤，是依行政程序法第121 條第1 項規
            定，原處分機關行使撤銷權並未逾2 年除斥期間，
            已如前述，故反訴原告自得依法撤銷原核發拆遷補
            償費之違法處分，並限期反訴被告返還拆遷補償費
            ，是反訴原告依行政訴訟法第8 條第1 項及行政程
            序法第127 條規定，提起一般給付訴訟，訴請返還
            如被告反訴之聲明第1 項所述，自屬有理。惟反訴
            被告仍以原核發拆遷補償費繼續存在，其受領拆遷
            補償費非無法律上原因，反訴原告請求反訴被告返
            還公法上不當得利於法無據云云之辯，殊不足採。
        (3)反訴被告所提本訴請求與反訴原告所提反訴請求，係
          基於反訴原告撤銷原核發拆遷補償費此同一事實，是
          反訴原告提起本件反訴自為適法，且與民事法院判決
          並非同一事件，自無違反重複起訴禁止原則，反訴被
          告所辯，殊不足採：
          查本件反訴被告提起撤銷訴訟，係主張反訴原告撤銷
          原核發拆遷補償費行政處分違法，而反訴原告於撤銷
          原核發拆遷補償費後，得提起一般給付之訴，請求反
          訴被告返還其所受領之拆遷補償費，因此，原核發拆
          遷補償費行政處分是否消滅構成是否成立公法上不當
          得利，故本訴請求與反訴請求顯係基於同一原因事實
          ，依行政訴訟法第112 條第1 項、第3 項之規定，是
          反訴原告自得提起本件反訴請求。再者，本件係反訴
          原告依行政程序法第117 條之規定撤銷該原核發拆遷
          補償費之處分後，請求反訴被告返還其所受領之拆遷
          補償費，與臺北市政府工務局養護工程處所提上開民
          事法院判決之當事人與訴訟標的與本件均不相同自非
          同一事件，是反訴被告主張本件有違重複起訴禁止原
          則，顯於法有違，自不足採。
        (4)綜上所述，反訴原告提起一般給付之訴請求返還拆遷
          補償費，實為有據，請鈞院判決如反訴之聲明。
      3.反訴被告主張之理由：
        (1)反訴原告提起反訴已違反重複起訴之禁止：
          按行政訴訟法第115 條準用民事訴訟法第253 條規
            定：「當事人不得就已起訴之事件，於訴訟繫屬中
            ，更行起訴。」
          經查，反訴原告於86年業以公法上不當得利返還請
            求權，訴請反訴被告返還系爭補償費，臺灣高等法
            院92年重上字第403 號判決反訴原告敗訴確定，是
            反訴原告再以同一訴訟標的、同一訴之聲明提起反
            訴，請求反訴被告返還系爭補償費，有違前揭「重
            複起訴禁止」之規定，顯非合法，懇請鈞院將反訴
            原告所提之反訴予以駁回，以符法紀。
        (2)原處分違法，鈞院將之撤銷後，反訴被告受領系爭補
          償費係以核發補償費處分為據，非無法律上原因而受
          有利益，反訴原告請求反訴被告返還公法上不當得利
          ，依法無據：
          按「書面之行政處分自送達相對人及已知之利害關
            係人起；書面以外之行政處分自以其他適當方法通
            知或使其知悉時起，依送達、通知或使知悉之內容
            對其發生效力。‧‧‧行政處分未經撤銷、廢止，
            或未因其他事由而失效者，其效力繼續存在。無效
            之行政處分自始不生效力。」行政程序法第110 條
            第1 項、第3 項定有明文。
          次按，高雄高等行政法院93年度訴字第439 號判決
            謂：「系爭建物一併徵收部分既未經撤銷，原告受
            領該建物之補償費，非屬無法律上之原因，自不構
            成不當得利，被告主張依不當得利規定請求原告返
            還上開補償費，亦不可採。」（附件16號）
          依據上開規定，行政處分經送達後即發生實質的存
            續力，該行政處分就其內容對相對人、關係人及原
            處分機關發生拘束之效力，在該行政處分未經撤銷
            或變更前，當事人均應受該行政處分內容之拘束，
            故反訴原告請求反訴被告返還公法上不當得利之前
            提，須合法撤銷80年10月14日所為通知核發補償費
            之行政處分。然而，原處分違法，已如上述，經鈞
            院撤銷後，核發補償費處分則繼續存在，從而，反
            訴被告受領系爭補償金即係以核發補償費處分作為
            法律上依據，非屬無法律上原因，是反訴原告本於
            公法上不當得利法律關係請求反訴被告返還系爭補
            償金，於法未合。
        (3)綜上所述，反訴原告之反訴請求並無理由，請鈞院判
          決如反訴答辯之聲明。
　　理  由
一、本件被告代表人原為馬英九，訴訟中變更為乙○○，業據被
    告新任代表人乙○○提出承受訴訟狀聲明承受訴訟，核無不
    合，應予准許。
二、本訴部分：
(一)按「人民對於中央或地方機關之行政處分，認為違法或不當，
  致損害其權利或利益者，得依本法提起訴願。」訴願法第1 條
  第1 項定有明文；又「人民因中央或地方機關之違法行政處分
  ，認為損害其權利或法律上之利益，經依訴願法提起訴願而不
  服其決定，‧‧‧，得向高等行政法院提起撤銷訴訟。」亦為
  行政訴訟法第4 條第1 項所明定。次按，行政機關撤銷行政處
  分之行為，其法律性質亦為行政處分，而關於授益行政處分如
  有誤發情事，予以取消（撤銷），亦屬行政處分，最高行政法
  院92年度判字第1529號判決可資參照。
(二)緣被告為辦理整治基隆河，於79年12月27日發布基隆河截彎取
  直整治工程區之拆遷公告，被告所屬工務局養護工程處依據被
  告於80年9 月9 日修正發布之拆遷補償辦法，辦理該區域地上
  物拆遷補償作業。惟原告所有坐落臺北市○○區○○路2 段20
  0 巷之聯騰汽車修護廠，因無門牌編釘，不符補償資格，乃借
  用同巷27號門牌繳交水費、電話費收據、領據，先於80年9 月
  2 日向臺北市內湖區戶政事務所辦理設籍登記，又於同月10日
  據以申請領取該住址門牌證明書後，持向被告所屬工務局養護
  工程處申領合法建物之補償費9,442,280 元完竣。兩造之爭執
  ，繫於被告以95年4 月25日府工養字第09560637700 號函知原
  告：「主旨：有關臺端返還本府基隆河整治工程房屋拆遷補償
  944 萬2,280 元整案，請查照。說明：‧‧‧三、‧‧‧依行
  政程序法第117 條，撤銷本府工務局養護工程處80年10月14日
  北市工養權字第60516 號函對臺端之行政處分。另依行政程序
  法第127 條，臺端應返還房屋拆遷補償費944 萬2,280 元整‧
  ‧‧」原告不服，提起訴願，經內政部以原告對詐領及冒領補
  償費不爭執，至該詐領及冒領房屋拆遷補償費944 萬2,280 元
  應否返還，及是否已逾2 年除斥期間，非屬訴願救濟範圍，應
  訴由行政法院審理，爰依訴願法第77條第8 款規定，為不受理
  之決定。原告猶未甘服，提起本件行政訴訟，兩造分別為前揭
  事實欄所為之陳述，準此，本件爭執之重點厥為被告系爭函撤
  銷工務局養護工程處80年10月14日北市工養權字第60516 號函
  所為核發拆遷補償之處分是否逾除斥期間及原告是否有提起撤
  銷訴訟之利益。
(三)按「行政機關行使公權力，就特定具體之公法事件所為對外發
  生法律上效果之單方行政行為，皆屬行政處分，不因其用語、
  形式以及是否有後續行為或記載不得聲明不服之文字而有異。
  若行政機關以通知書名義製作，直接影響人民權利義務關係，
  且實際上已對外發生效力者，如以有後續處分行為，或載有不
  得提起訴願，而視其為非行政處分，自與憲法保障人民訴願及
  及訴訟權利之意旨不符。」司法院大法官會議釋字第423 號解
  釋甚明。查被告95年4 月25日府工養字第09560637700 號函之
  主旨記載：「有關臺端返還本府基隆河整治工程房屋拆遷補償
  944 萬2,280 元整案，請查照。」；而「說明」欄三則記載：
  「三、‧‧依行政程序法第117 條，撤銷本府工務局養護工程
  處80年10月14日北市工養權字第60516 號函對臺端之行政處分
  。另依行政程序法第127 條，臺端應返還房屋拆遷補償費944
  萬2,280 元整。」等語（見本院卷第11頁），足見被告確係以
  系爭函撤銷所屬工務局養護工程處80年10月14日北市工養權字
  第60 516號函對原告核發拆遷補償之行政處分，且據兩造於本
  院準備程序中所是認，記明在卷。揆諸前揭說明，本件原告認
  系爭函違法，而損害其獲得拆遷補償之權利，自得就系爭函所
  為之撤銷處分，提起訴願及撤銷訴訟，要無疑義，且原告若因
  系爭函之處分確定，將失去其原先所獲得之拆遷補償費，因而
  其有提起本件撤銷訴訟之利益，亦不待言。
(四)次按「違法行政處分於法定救濟期間經過後，原處分機關得依
  職權為全部或一部之撤銷；其上級機關，亦得為之。... 。」
  、「第117 條之撤銷權，應自原處分機關或其上級機關知有撤
  銷原因時起2 年內為之。」行政程序法第117 條第1 項及第12
  1 條第1 項分別定有明文。查行政程序法自90年1 月1 日起施
  行，對於本件被告所屬工務局養護工程處80年10月14日北市工
  養權字第60516 號函對原告核發拆遷補償之行政處分，欲依前
  揭行政程序法第117 條第1 項規定予以撤銷，自應於行政程序
  法90年1 月1 日施行起始有適用；次查，被告為所屬工務局養
  護工程局之上級機關，其於92年11月17日以自身名義，發台北
  市府郵局第814 號存證信函請求原告將房屋拆遷補償費繳還，
  並於存證信函中表示：「台端套（冒領）之情事，已經台灣高
  等法院88年度上更2 字第516 號、最高法院91年度台上字第22
  93號刑事判決在案」等語（見本院卷第212 頁），足證被告於
  92年11月17日即已知悉所屬工務局養護工程處80年10月14日北
  市工養權字第60516 號函對原告核發拆遷補償之行政處分，有
  撤銷之原因，至臻明確，則被告若欲撤銷前開核發補償費之處
  分，至遲應於94年11月16日為之，詎被告竟遲至95年4 月25日
  始以系爭府工養字第09560637700 號函撤銷前開處分，顯已逾
  越行政程序法第121 條第1 項所規定之2 年除斥期間至明。被
  告主張其係於所屬工務局水利工程處在本院94年度訴字第714
  號判決駁回該工程處所提起返還之訴後，始經由其呈報而得知
  ，未據其提出確切證據足資證明，至所提養護工程處便箋，核
  其內容亦不足推翻前開存證信函所示已知悉之事實，原告此項
  主張，顯不足採，又其主張本件無行政程序法第121 條第1 項
  之適用，亦屬誤解，洵不足採。
(五)綜合上述，本件被告95年4 月25日府工養字第09560637700 號
  函之撤銷處分，因逾行政程序法第121 條第1 項規定之除斥期
  間，即有不合，訴願決定為不受理之決定，亦有不當，原告執
  此提起撤銷訴訟，訴請撤銷為有理由，應予准許。
三、反訴部分：
(一)按「人民與中央或地方機關間，因公法上原因發生財產上給付
  ‧‧‧，得提起給付訴訟。」、「授予利益之行政處分，其內
  容係提供一次或連續之金錢或可分物之給付者，經撤銷、廢止
  或條件成就而有溯及既往失效之情形時，受益人應返還因該處
  分所受領之給付。‧‧‧前項返還範圍準用民法有關不當得利
  之規定。」行政訴訟法第8 條第1 項前段及行政程序法第127
  條固有明定。惟按公法上不當得利，係指在公法範疇內，欠缺
  法律上原因而發生財產變動，致一方得利，他方失利，失利者
  因而享有公法上不當得利返還請求權，其理論基礎在於依法行
  政原則，蓋基於依法行政原則之要求，不合法之財產變動均應
  予以回復至合法狀態。其雖得準用或類推適用民法有關不當得
  利之規定，但公法上不當得利畢竟屬行政法體系內自有之法理
  ，僅係借用民法有關規定之原理來充實其內容而已。
(二)次按公法上不當得利之發生，需無法律上原因而有財產變動，
  或雖原有法律上原因，但於財產變動後，法律上原因已不存在
  。有效的行政處分本身，即屬財產變動之法律上原因。行政處
  分縱屬違法，除非達於無效之程度而自始無效，原則上其效力
  繼續存在，此觀行政程序法第111 條、第110 條第3 項之規定
  自明。但如行政處分經撤銷、廢止、解除條件成就或其他事由
  失效者，自其失效之時起，以該行政處分為依據之財產變動，
  即構成無法律上原因。易言之，對有效之行政處分，原則上，
  需經撤銷或廢止後，始發生公法上不當得利而得行使返還請求
  權。
(三)查被告95年4 月25日府工養字第09560637700 號函之撤銷處分
  ，因逾行政程序法第121 條第1 項規定之除斥期間，而成為違
  法之行政處分，不發生撤銷之效力，已如前述，則被告所屬工
  務局養護工程處80年10月14日北市工養權字第60516 號函對原
  告核發拆遷補償之行政處分仍屬有效，揆諸前揭說明，反訴原
  告對反訴被告即不具備發生公法上不當得利返還請求權行使之
  要件，其公法上不當得利返還之請求，即為無理由，應予駁回
  。
四、綜合上述，本件本訴部分，因被告95年4 月25日府工養字第
    09560637700 號函之撤銷處分，逾2 年之除斥期間而違法，
    訴願決定為不受理決定亦有違誤，被告訴請撤銷，為有理由
    ，應予准許；而反訴部分，因反訴原告所屬工務局養護工程
    處80年10月14日北市工養權字第60516 號函對反訴被告核發
    拆遷補償之行政處分仍屬有效，不發生公法上不當得利返還
    請求權，反訴原告之訴為無理由，應予駁回。
五、本件事證已臻明確，兩造其餘攻擊防禦方法，核與本件判決
    結不生影響，爰不逐一論述，併此敘明。
六、據上論結，本訴原告之訴為有理由、反訴原告之訴為無理由
    ，爰依行政訴訟法第98條第3 項前段，判決如主文。
中　　華　　民　　國　　96　　年　　5　  月  　24 　 日
                         第六庭審判長法  官　林　文　舟
                                     法  官　陳　鴻　斌
                                     法  官　闕　銘　富
上為正本係照原本作成。
如不服本判決，應於送達後20日內，向本院提出上訴狀並表明上
訴理由，如於本判決宣示後送達前提起上訴者，應於判決送達後
20日內補提上訴理由書（須按他造人數附繕本）。
中　　華　　民　　國　　96　　年　　5　  月  　25 　 日
                                     書記官  孫　筱　晴
